【裁判字號】    89,訴,2328
【裁判日期】    901218
【裁判案由】    代位請求給付會款
【裁判全文】
臺灣板橋地方法院民事判決  八十九年度訴字第二三二八號
    原      告  乙○○
    訴訟代理人  李木山
    被      告  甲○○
右當事人間確認債權存在事件，本院判決如左：
    主    文
確認債務人李玉女對被告甲○○有新臺幣伍拾貳萬元之債權存在。
訴訟費用由被告負擔。
    事    實
甲、原告方面：
一、聲明：
  （一）確認債務人李玉女對被告甲○○有新臺幣（下同）五十二萬元之債權存在。
  （二）訴訟費用由被告負擔。
二、陳述：
  （一）按給付之訴原包含確認之訴，故提起給付訴訟嗣改為確認訴訟，為訴之聲明
        質量上之減縮，雖因而生訴之變更，然於被告之防禦及訴訟之終結無礙，應
        許由原告為之。
  （二）原告與債務人李玉女之給付票款強制執行事件，因被告積欠債務人李玉女會
        款，自八十九年六月二十日起每月須支付三萬八千元予李玉女，原告聲請法
        院核發收取訴訟，然因執行法院僅發扣押命令，未發收取命令，故原告聲明
        請求確認債務人李玉女對第三人即被告尚有債權存在，因第三人有爭執，對
        原告即有受確認判決之法律上利益。
  （三）原告與債務人李玉女因給付票款強制執行事件，依據執行名義，債務人李玉
        女應給付原告五十二萬元，又第三人即被告參加李玉女召集之互助會二會，
        被告標得一會後，李玉女即宣告倒會，經其等結算結果，被告尚須自八十九
        年六月二十日起，每月支付三萬八千元予李玉女，經原告聲請鈞院於八十九
        年十月六日核發八十九年度民執松字第一八二六六號執行命令，被告應給付
        債務人李玉女之會款，在原告上開債權五十二萬元範圍內，禁止債務人李玉
        女收取，並禁止第三人被告向債務人李玉女清償。詎被告竟聲明債務人李玉
        女對其之債權，業已轉讓給第三人陳林愛，從而被告與債務人李玉女間已無
        債權債務存在云云，然而第三人陳林愛於鈞院開庭時明確表示被告於八十九
        年六月間，邀同陳林愛、李玉女見面，為求逃避執行欲陳林愛簽訂虛偽不實
        之同意書，然陳林愛不同意此債權債務之移轉，是被告所辯不足採信，債務
        人李玉女對於被告仍有五十二萬元之會款請求權，為此請求確認李玉女對被
        告有五十二萬元之會款債權存在。
四、證據：提出同意書、互助會會單影本各一紙為證。
乙、被告方面：
一、聲明：
  （一）原告之訴駁回。
  （二）訴訟費用由原告負擔。
二、陳述：
  （一）依民事訴訟法第二百四十七條前段規定，確認法律關係成立或不成立之訴，
        非原告有即受判決之法律上利益者，不得提起之。被告固有參加訴外人李玉
        女所召集之民間互助會，每會五萬元，被告參加二會，被告標取一會後，李
        玉女旋即結束互助會，當時被告有一活會及一死會，經李玉女處理結果，被
        告自八十九年六月二十日起每月應給付李玉女三萬八千元，支付至該互助會
        結束為止，惟李玉女對被告之債權已於八十九年二月二十二日轉讓給陳林愛
        ，有同意書可資證明，李玉女對被告已無任何債權，原告自無確認債權存在
        之法律上利益。
  （二）訴外人陳林愛於八十九年四月十七日，其與林青松所有坐落臺北市○○○路
        ○段二五三號十一、十二樓房屋（含土地）所有權全部及一個停車位委託被
        告出售，陳林愛同意支付售價百分之四作為仲介費，被告受託後將房屋出售
        予訴外人劉興鈞，有簽訂買賣契約書可稽，陳林愛自應給付仲介費，因此陳
        林愛積欠被告一百五十萬元仲介費，故李玉女將其對被告可收取之會款轉讓
        給陳林愛之後，被告與陳林愛間就可抵銷部分即可先行抵銷，此有被告以土
        城青雲郵局第二八三號存證信函通知李玉女及陳林愛可稽。是被告與陳林愛
        間經抵銷之結果，陳林愛尚欠被告九十萬元，故被告已無積欠李玉女或陳林
        愛任何款項，原告執意李玉女對被告尚有會款債權顯屬誤會，為此請求駁回
        原告之訴。
三、證據：提出存證信函、同意書影本各一張為證。
    理      由
甲、程序方面：
  一、按訴狀送達後，原告不得將原訴變更或追加他訴；但經被告同意、或請求之基
      礎事實同一、或不甚礙被告之防禦及訴訟之終結者，不在此限；且被告於訴之
      變更或追加無異議，而為本案言詞辯論者，視為同意變更或追加，民事訴訟法
      第二百五十五條第一項第一項第一款、第二款、第七款、第二項分別定有明文
      。本件原告起訴主張其與債務人李玉女之給付票款強制執行事件，執行法院核
      發扣押命令後，第三人即被告聲明異議否認債務人李玉女之債權存在，原告原
      提起給付之訴，聲明：被告應給付原告五十二萬元整，並自起訴狀繕本送達之
      翌日起至清償日止，按照年息百分之五計算之利息；嗣於訴狀送達被告後，變
      更為確認之訴，其聲明為：確認債務人李玉女對被告甲○○有五十二萬元之債
      權存在。原告上開二項訴訟標的之變更，經核前後請求之基礎事實同一，被告
      亦無異議而為本案之言詞辯論，均與上開規定相符，應准原告為訴之變更，合
      先敘明。
  二、按確認法律關係成立或不成立之訴，非原告有即受確認判決之法律上利益者，
      不得提起之；確認證書真偽之訴亦同，民事訴訟法第二百四十七條定有明文。
      又「按確認法律關係成立或不成立之訴，如有即受確認判決之法律上利益，縱
      其所求確認者為他人間之法律關係，亦非不得提起（最高法院三十二年上字第
      三一六五號判例）。強制執行法第一百二十條所定債權人對第三人起訴，僅規
      定並通知債務人，並未規定須以債務人為被告一併起訴。且積極確認之訴，只
      須主張權利存在者，對於否認其主張者提起，當事人即為適格，即使否認之人
      有數人，除有必須合一確定之情形外，亦無強令原告對於否認人全體提起確認
      之訴之法律上理由（最高法院六十年臺上字第四八一六號判例參照）。至該判
      決之效力是否及於其他否認之人，乃另一問題。故本題執行債權人甲以自己名
      義，對否認債務人乙之債權存在之第三人丙起訴，求為判決確認乙、丙間債權
      存在，自屬有理。」〈司法院七十四年三月二十（七四）廳民二字第二一三號
      函可資參照〉。本件原告起訴主張其與債務人李玉女之給付票款強制執行事件
      ，執行法院核發扣押命令後，第三人即被告聲明異議否認債務人李玉女之債權
      存在，被告與李玉女間法律關係之存在否不明確，致原告在私法上之地位有受
      侵害之危險，而此危險得以對於被告之確認判決除去之者，即得依民事訴訟法
      第二百四十七條之規定提起確認之訴，亦先此敘明。
乙、得心證之理由：
  一、本件原告起訴主張其與債務人李玉女之給付票款強制執行事件，債務人李玉女
      依據執行名義應給付原告五十二萬元，因被告參加李玉女召集之互助會二會，
      被告標得一會後，李玉女即宣告倒會，經其等結算結果，被告尚須自八十九年
      六月二十日起，每月支付三萬八千元予李玉女，經原告聲請本院於八十九年十
      月六日核發八十九年度民執松字第一八二六六號執行命令，被告應給付債務人
      李玉女之會款，在原告上開債權五十二萬元範圍內，禁止債務人李玉女收取，
      並禁止第三人被告向債務人李玉女清償，詎被告竟聲明異議，表示債務人李玉
      女對於被告之債權，業已轉讓給第三人陳林愛，從而被告與債務人李玉女間已
      無債權債務存在云云，惟陳林愛實際上並未受讓債務人李玉女之債權，為此提
      起本件認確認之訴。被告則以李玉女對其之債權已於八十九年二月二十二日轉
      讓給第三人陳林愛，有同意書可資證明，又陳林愛先前積欠被告仲介費一百五
      十萬元，被告主張抵銷，從而李玉女、陳林愛對被告均無任何債權等語置辯。
  二、原告起訴主張其與債務人李玉女之給付票款強制執行事件，債務人李玉女依據
      執行名義應給付原告五十二萬元，又李玉女召集之互助會於八十八年十月間停
      會後，經結算被告另積欠債務人李玉女會款，自八十九年六月二十日起每月須
      支付三萬八千元予李玉女，經原告聲請本院於八十九年十月六日核發八十九年
      度民執松字第一八二六六號執行命令，被告應給付債務人李玉女之會款，在原
      告上開債權五十二萬元及其利息、執行費用之範圍內，禁止債務人李玉女向被
      告收取，並禁止被告向債務人李玉女清償等事實，業據其提出與所述相符之互
      助會會單、本院八十九年度民執松字第一八二六六號執行命令，且為被告所不
      爭執，自堪信為真實。
  三、按債權讓與係指債權人與債務人以外之第三人訂定之契約，債權人與第三人之
      間須有讓與債權之合意，並經讓與人或受讓人通知債務人始生效力，民法第九
      十七條第一項定有明文。經查，證人陳林愛到庭證稱：甲○○於八十九年六月
      間某日，邀我前往淡水的一間咖啡廳，然後打電話叫李玉女出來，甲○○當場
      寫一份轉讓債權之同意書，叫李玉女簽名，因為李玉女有跟我的會，我也有跟
      他的會，所以我表示要回去算一下，如果我與李玉女間之會款相互扯平，我就
      不同意轉讓，後來核算結果我與李玉女間之會款相互扯平，我就不同意債權轉
      讓等語（見本院九十年十二月四日言詞辯論筆錄）。再參以被告於本院八十九
      年度民執松字第一八二六六號執行命令聲明異議時，其具狀內容係記載「第三
      人（即被告）並沒有積欠債務人李玉女債務」等語；又被告於八十九年六月二
      十八日就本院民執字第一０九三０號執行命令聲明異議時（原告訴訟代理人另
      案對債務人李玉女聲請強制執行事件，亦聲請法院核發執行命令，第三人即被
      告為相同內容之聲明異議，參見本院板橋簡易庭八十九年度板簡字第一六七二
      號宣示判決筆錄），其具狀內容係記載「聲明人（即被告）李玉女間之互助會
      有二會，其後由活會會員商決其中一人抽籤決定何人標取，經抽籤結果由聲明
      人抽中，二會互抵後，聲明人與李玉女直接會算，李玉女與聲明人之間並無任
      何會款可收」等語，均未提及前開轉讓債權之情事，因此被告抗辯，與事實是
      否相符，已有可疑。
  四、被告另抗辯李玉女於八十九年二月二十二日簽署同意書之時，原告及被告均在
      場，當時原告有同意受讓李玉女對被告之債權，原告一旦同意，其債權讓與即
      生效，其事後反悔無法變更其效力云云。經查，證人陳林愛到庭證稱：我與李
      玉女相互參加互助會，停會後彼此會款抵銷，故雙方並無債權債務關係，八十
      九年六月二十二日被告邀我、李玉女到淡水一家咖啡館，被告表示接獲會員李
      木山等人聲請法院核發之執行命令，為使其他會員無法受償，被告書寫一份債
      權讓與之同意書，並將日期提前四個月，當時我雖同意，但回家後遭先生反對
      進行偽造文書之行為，於是向被告表示反對債權讓與（見本院九十年三月十五
      日言詞辯論筆錄）。衡諸被告主張其參加李玉女召集之互助會二會，每月五萬
      元，被告標取一會後，李玉女旋即結束互助會，當時被告有一活會及一死會，
      經當時處理結果，被告自八十九年六月二十日起每月應給付李玉女三萬八千元
      至互助會結束時止（見被告答辯狀），是被告與李玉女協議自八十九年六月二
      十日起每月支付三萬八千元，何以李玉女於「八十九年二月二十二日」出具之
      同意書即表示「今後每月二十日由會員林秀金（被告原名）所支付之會款項由
      陳林愛小姐收之：：：」等語，足徵證人陳林愛前述證詞，自堪信為真實，從
      而上開同意書內容顯係被告與林玉女事後臨訟所杜撰，縱令被告抗辯原告起初
      同意債權讓與之情實在，惟其等意思表示因通謀而為虛偽意思表示，依民法第
      八十七條第一項之規定，其意思表示無效，因此證人陳林愛與李玉女間債權讓
      與之合意不生效力。
  五、綜上所述，原告提起本訴請求確認債務人李玉女對被告甲○○有五十二萬元之
      債權存在，即無不合，應予准許。
  六、因本案論證已臻明確，兩造其餘主張、陳述及所提之證據及攻擊防禦之方法，
      均與本案判斷結果無影響，毋庸再予一一審酌，附此敘明。
丙、結論：原告之訴有理由，依民事訴訟法第七十八條判決如主文。
中      華      民      國      九十    年      十二      月    十八    日
                                        臺灣板橋地方法院民事第三庭
~B法      官  侯志融
右為正本係照原本作成
如對本判決上訴，須於判決送達後廿日內向本院提出上訴狀
中      華      民      國      九十    年      十二      月    十八    日
~B法院書記官  劉昌明


司法院資訊處製作；財團法人民間司法改革基金會備份。
